【裁判字號】    99,事聲,399
【裁判日期】    991217
【裁判案由】    消債聲明異議
【裁判全文】
臺灣高雄地方法院民事裁定             99年度事聲字第399號
異  議  人  萬榮行銷顧問股份有限公司
法定代理人  劉五湖
異  議  人  萬泰商業銀行股份有限公司
法定代理人  盧正昕
相  對  人  林敏萍
代  理  人  林柏瑞律師
上列異議人與相對人間消費者債務清理事件，異議人對於民國99
年9 月21日本院99年度司執消債更字第91號所為更生方案認可之
裁定提出異議，本裁定如下：
    主  文
異議駁回。
    理  由
一、異議意旨略以：依相對人更生方案支出估算其每月收入約新
    台幣（下同）20,000元，然就更生報告書內顯示其更生前2
    年平均收入約25,669元，相對人之收入是否有所隱匿或漏未
    計算，應予釐清；相對人係民國66年出生，應具有相當工作
    能力，應積極增加收入，而非以目前收入為滿足；相對人年
    僅33歲負債達190 萬元，顯逾一般生活所必需而有奢侈浪費
    之習性；又相對人自陳需扶養父母，其扶養費用應依綜合所
    得稅之免稅額82,000元即每月6,834 元計算為適當，且其父
    母各領有3,000 元之殘障補助，又將屆滿65歲而領有老人年
    金3,000 元，屆時相對人將減輕扶養費用，當採階段式繳款
    提高還款金額較為妥適；另相對人名下尚有1 部汽車，目前
    市價約21萬，應將其出售以清償債務；再者，原裁定認可之
    更生方案清償成數僅34.62 ％，嚴重損及債權人之利益，對
    其它負有債務仍正常繳款之客戶有失公允，是原裁定之更生
    方案對債權人絕非公允，為此爰依法聲明異議，請求廢棄原
    裁定等語。
二、按關於更生或清算之程序，除本條例別有規定外，準用民事
    訴訟法之規定，消費者債務清理條例（下稱消債條例）第15
    條定有明文。而當事人對於司法事務官處理事件所為之終局
    處分，得於處分送達後10日之不變期間內，以書狀向司法事
    務官提出異議。司法事務官認前項異議有理由時，應另為適
    當之處分；認異議為無理由者，應送請法院裁定之。法院認
    第一項之異議為有理由時，應為適當之裁定；認異議為無理
    由者，應以裁定駁回之。民事訴訟法第241 條第1 至3 項定
    有明文。次按消債條例之制定，乃為使負債務之消費者依本
    條例所定程序清理其債務，以調整其與債權人及其他利害關
    係人之權利義務關係，保障債權人之公平受償，謀求消費者
    經濟生活之更生，進而健全社會經濟之發展，除有第63條所
    定之情形外，法院得斟酌裁量認可更生方案。而於債務人有
    薪資、執行業務所得或其他固定收入之情形下，依該條例第
    64條之規定，在除有該條第2 項所定之情形外，法院如認更
    生方案之條件公允者，即得不經債權人會議可決，逕依債務
    人之聲請或依職權以裁定認可更生方案；是以如無該條例第
    63條第1 項或第64條第2 項情形，法院自得斟酌債務人之資
    力狀況、債務人所提更生方案之還款成數及是否有浪費之情
    事、債務人實際生活上有無特殊困難等情狀而為更生方案之
    條件是否為公允之審認，進而裁量認可該更生方案。
三、經查：
  (一)相對人97年、98年度所得分別為224,700 元、109,683 元。
    目前任職於台灣第一管理顧問有限公司，每月薪資20,000元
    ，有財政部高雄市國稅局97年、98年度綜合所得稅各類所得
    資料清單、99年1 至4 月薪資入帳表可憑（見消債更卷第19
    頁；司執消債更卷89頁、91至94頁），是相對人每月平均薪
    資約20 ,000 元，應可認定。異議意旨固主張依更生報告書
    內顯示其更生前2 年平均收入約25,669元，而以相對人更生
    方案支出估算每月收入僅約20,000元，相對人收入是否有所
    隱匿或漏未計算云云，然異議人等並未就此提出具體事證釋
    明，本院亦無從依異議人等空泛臆測而為任何調查，是異議
    人等執此聲明異議，自無理由。
  (二)更生方案是否允當應係斟酌現時債務人之固定收入及必要支
    出，而定其公允之還款方案即可。債務人得否兼職抑或以其
    他方式增加收入，須視原工作性質、經濟景氣等等諸多因素
    而定，均屬無法確定之情事，且債務人縱得以兼職或其他方
    式增加收入，然能否於長達6 年或8 年之履行期間持續不間
    斷，並非無疑。況倘更生方案不予認可，依消債條例規定唯
    有開始進行清算程序，而相對人名下僅有汽車1 部，有財政
    部高雄市國稅局財產歸屬資料清單可按（見消債更卷第15頁
    ），若進行清算程序，反致使各債權人受償極微，對債權人
    同屬不利益，異議意旨主張相對人係66年出生，應具有相當
    工作能力，應積極增加收入，而非以目前收入為滿足云云，
    並無可採。
  (三)消債條例之立法目的，係為使不幸陷入經濟困境之人得以清
    理債務、重建生活。對於選擇更生程序清理債務之債務人，
    消債條例並未明文將有不當理財情形之債務人排除不予適用
    ；消債條例第63條第1 項、第64條第2 項之規定，亦已為確
    保債權人權益，對於法院認可更生方案設有限制，而其中並
    無債務人如有奢侈、浪費或不當理財之限制條件。從而法院
    自不得以債務人有不當理財之原因，而於前階段程序之更生
    程序，預先審查並據以否決其更生方案，是異議意旨主張相
    對人年僅33歲負債達190 萬元，顯逾一般生活所必需而有奢
    侈浪費之習性云云，洵非可採。
  (四)按所謂最低生活費，係由中央、直轄市主管機關參照中央主
    計機關所公布當地區最近1 年平均每人消費支出百分之60定
    之，並至少每3 年檢討1 次；直轄市主管機關並應報中央主
    管機關備查，社會救助法第4 條第2 項定有明文。財政部公
    告之扶養親屬免稅額乃供課徵個人綜合所得稅所用，扶養免
    稅額係屬租稅優惠之性質，有其稅賦政策之考量，與實際上
    因負有扶養義務而須支出扶養費不可相提並論，尚不得因扶
    養費之支出高於免稅額即謂非屬必要。行政院內政部所公告
    之最低生活費用，應較綜合所得稅扶養免稅額，更為適切、
    公允。是以，異議意旨謂相對人支出扶養費應以財政部公告
    之扶養親屬免稅額標準計算云云，核無足採。至於異議意旨
    另相對人之父母將屆滿65歲而領有老人年金3,000 元，本件
    更生方案當採階段式繳款以提高還款金額云云，然相對人之
    父親林武雄、蔡素貞分別係38年1 月18日生、41年1 月4 日
    生，現年61歲、58歲，均係身心障礙者，此有戶籍謄本、林
    武雄、蔡素貞之身心障礙手冊可憑（見消債更卷第29至30頁
    、32至33頁），衡情依林武雄、蔡素貞之身體機能及健康狀
    況，自需較高之照護成本及醫療費用支出，且隨其等年齡之
    增長，仍需林武雄、蔡素真之年金及補助以為支應，是相對
    人執此聲明異議，並無足採。
  (五)按消費者債務清理條例係對陷於經濟上困境之消費者，允其
    得選擇以重建型之更生程序或清算型之清算程序清理其債務
    ，藉以妥適調整債務人與債權人及其他利害關係人間之權利
    義務關係，保障債權人獲得公平受償，並謀求消費者經濟生
    活之重建復甦機會。更生程序之目的，旨在促使債務人自力
    更生，使債務人盡其能力清償債務後免責，獲得重生之機會
    。清算程序則為鼓勵債務人努力重生，迅速處理分配應屬清
    算財團之財產予債權人，並使債務人於法定條件下得免責及
    復權。故更生程序係以債務人之薪資、執行業務所得或其他
    固定收入，為更生方案擬定及判斷是否條件公允之基礎（消
    債條例第64條第1 項參照），清算程序則係將債務人之一切
    財產列為清算財團（消債條例第98條參照），藉以平均分配
    予各債權人，可見二者目的固均在藉由法院適時之介入，使
    債務人獲得重生之機會，但制度設計及其機能作用尚非全然
    相同。準此以言，於債務人選擇以重建型之更生程序聲請更
    生獲准後，法院審酌更生方案是否公允，自應著重於債務人
    固定性或反覆性收入之狀況，在扣除各項必要性支出後，於
    相當時期內是否得按期清償，以完成更生程序，重建經濟生
    活。至於債務人如尚有其他固定資產，除非各無擔保債權人
    依更生方案所得受償之總額，因顯然低於依清算程序所得受
    償之總額，未能兼顧債權人之受償利益，依消債條例第64條
    第2 項第3 、4 款之規定而不應認可外，自不得謂債務人仍
    應將名下資產變價求售，用以償債。是異議意旨主張相對人
    名下尚有1 部汽車，目前市價約21萬，應將其出售以清償債
    務云云，洵非可採。
  (六)相對人每月薪資約20,000元，已如前述，以內政部社會司所
    公告台灣省99年度每人每用最低生活費用標準9,829 元（高
    雄市99年度最低生活標準則為11,309元）計算，相對人主張
    每月個人必要生活費用為7,575 元，未逾上開範圍，應可採
    信。又審酌相對人之父母除相對人外另有林敏慧、林敏雲2
    名扶養義務人，且每月領有殘障津貼3,000 元，是相對人應
    負擔其父母親之扶養費用應以5,540 元為限【（11,309－3,
    000 ）÷3 ＝2,770 ；2,770 ×2 ＝5,540 ，元下四捨五入
    】。從而，相對人每月薪資扣除必要生活支出後，僅剩餘6,
    885 元，是相對人確已撙節開支而願以較拮据之方式維持生
    活，將每月薪資扣除必要支出之所餘，全數用以清償債務，
    堪認已為更生方案盡最大之努力。再者，所謂公允與否，應
    審酌債權人與債務人之利益衡平、債務人之償債能力與清償
    誠意以及社會公益等因素加以綜合判斷，還款期間、還款成
    數及數額並非判斷更生方案是否公允之唯一標準，故本件相
    對人所提更生方案既已盡其最大清償能力，亦不能僅憑其還
    款成數為34.63 ％，即認更生方案不公，是相對人之更生方
    案應屬公允、適當、可行，異議意旨主張原裁定認可之更生
    方案清償成數僅34.62 ％，嚴重損及債權人之利益云云，亦
    無理由。
四、綜上所述，本院司法事務官斟酌債務人所提更生方案，分96
    年，每期清償6,885 元，清償總金額達660,960 元，認其條
    件核屬公允、適當、可行，在為平衡保障債權人之公平受償
    ，並謀求相對人經濟生活之更生重建等消費者債務清理條例
    之立法要求下，依職權認可相對人所提前述更生方案，尚無
    不當。又查無同條例第63條或第64條第2 項所定不應認可之
    消極事由存在，乃逕依同條例第64條第1 項裁定予以認可相
    對人所提更生方案，經核並無不合。從而，聲請人執前詞指
    摘原裁定為不當，求予廢棄，為無理由，應予駁回。
五、依消費者債務清理條例第15條、民事訴訟法第240 條之4 第
    3 項後段、第78條，裁定如主文。
中    華    民    國    99    年    12    月    17    日
                  民事第三庭  法  官  洪能超
上為正本係照原本作成。
如不服本裁定，應於裁定送達後10日內，以書狀向本院提出抗告
，並繳納抗告費新臺幣1 千元。
中    華    民    國    99    年    12    月    17    日
                              書記官  火秋予

司法院資訊處製作；財團法人民間司法改革基金會備份。
